【裁判字號】    96,上訴,170
【裁判日期】    970205
【裁判案由】    組織犯罪防制條例等
【裁判全文】
臺灣高等法院花蓮分院刑事判決         96年度上訴字第170號
上  訴  人
即  被  告  戊○○
選任辯護人    簡燦賢律師
              吳秋樵律師
上列上訴人即被告因組織犯罪防制條例等案件，不服臺灣花蓮地
方法院95年度訴字第93號中華民國96年4月24日第一審判決（起
訴案號：臺灣花蓮地方法院檢察署94年度他字第490號），提起
上訴，本院判決如下：
    主  文
原判決撤銷。
戊○○共同連續意圖使廠商不為投標及違反其本意投標，而施強
暴、脅迫，累犯，處有期徒刑壹年貳月，減為有期徒刑柒月。扣
案之如附表二所示之物及冒用昌懋營造有限公司名義投標，收件
人為花蓮縣光復鄉公所之投標信封上所偽造「昌懋營造有限公司
」及「楊淮敏」署押各壹枚均沒收。
    事  實
一、戊○○曾因偽造文書、偽證案件，經分別判處有期徒刑1年2
    月、8月，定應執行有期徒刑1年6月確定。復因詐欺案件，
    經判處有期徒刑7月確定，2案接續執行，甫於民國90年4月
    27日縮刑期滿執行完畢。
二、戊○○經營建廣土木包工業，卻參加以詹茂昌為首所組成圍
    標集團的一分子，詹茂昌（經認罪協商判處有期徒刑2年）
    於民國93年6月間，擔任聯響營造有限公司負責人，竟企圖
    自花蓮縣光復鄉、萬榮鄉、豐濱鄉、瑞穗鄉等鄉公所及交通
    部觀光局東部海岸國家風景區管理處所發包之公共工程中，
    牟取不法之利益，與林昌慶、黃崑琦、呂在遴、劉明佳、黃
    靖帆、陳俊男（均經認罪協商判處有期徒刑1年4月、1年2月
    ）、戊○○、宋國強（通緝中）共同基於意圖為自己不法所
    有之概括犯意聯絡及行使偽造私文書、毀損之犯意聯絡，意
    圖使廠商不為投標或違反其本意投標或開標發生不正確結果
    ，由詹茂昌選定花蓮縣境內的工程標案，利用工程上網公告
    取得投標訊息後，由戊○○負責在光復地區探聽當地業者對
    於工程標案的投標意願，再由戊○○夥同幾名同夥在投標日
    當天前往投標現場，查看有無廠商進行投標，在確定後，立
    即要求所有有意願的投標廠商，在投標室外進行協商，協商
    方式以投標廠商願意繳出給其他廠商的金額為基準，以出價
    最高者得標，也就是俗稱的「投小標」，用這種方式確定得
    標廠商之後，再由廠商依序填載標單，再進入投標室內，進
    行正式的投標程序，讓協商得標的廠商順利得標。如果有廠
    商不願意配合或者是逕行用郵寄方式投標，就以暴力相向。
    戊○○負責於光復鄉公所發包工程之招標期間，在光復鄉公
    所查看有無廠商參與投標、參與投標之廠商為何，並告知呂
    在遴、劉明佳等人，而共同連續以強暴、脅迫方式使投標廠
    商不為投標或參與前述「開小標」，並向得標廠商強索回扣
    金（即俗稱之圓仔湯錢），如遇不配合之廠商，則偽造廠商
    名義重複投標，使開標發生不正確之結果而流標，足生損害
    於該被偽造之廠商及招標單位（被害人、犯罪時地、被害情
    形、行為人均詳如附表一所示）【蒞庭檢察官已減縮
    本件違反組織犯罪防制條例部分之犯罪事實，並更正附表編
    號5部分之犯罪時間係自93年6月以後某日起至94年間，強取
    回扣金額約新台幣（下同）10餘萬元】。嗣經警據報，於94
    年11月21、22日，持搜索票搜索花蓮市○○路249巷70號、
    花蓮市○○○路53號2樓及車號CT-9606號自小客車而查獲，
    並扣得詹茂昌所有如附表二所示之物。
三、案經庚○○訴由花蓮縣警察局移送臺灣花蓮地方法院檢察署
    檢察官偵查起訴。
    理  由
壹、證據部分
一、被告於本院審理中主張呂在遴、寅○○、己○、辰○○等
    人在警詢中所為之陳述沒有證據能力（本院卷頁55），經查
    呂在遴等人在警詢中之證述，並沒有較可信之特別情況，依
    照刑事訴訟法第159條之2，應認為無證據能力。
二、其他證據，被告均同意作為證據使用，自均具有證據能力。
三、辯護人再聲請傳喚證人己○，其待證事項與寅○○相同，
    寅○○已經到庭作證，即無必要再傳喚證人己○，爰駁回
    該項調查證據之聲請。
貳、事實認定之依據
一、被告否認犯行，但查：
（一）同案被告詹茂昌、林昌慶、呂在遴、黃崑琦、黃靖帆、劉
      明佳、陳俊男等人有為附表一所示犯行，業據同案被告詹
      茂昌、林昌慶、黃崑琦、黃靖帆、劉明佳、陳俊男於偵查
      及原審審理中坦承不諱，核與證人巳○○、未○○、申○
      ○、天○○、乙○○、丙○○、丁○○、辛○○、癸○○
      、子○○、午○○、酉○○、戌○○、亥○○、地○○、
      辰○○、甲○○、丑○○、卯○○、庚○○於警詢及偵查
      中所證述之內容相符，並據呂在遴、己○、寅○○於偵
      查中證述明確。而同案被告詹茂昌、林昌慶、呂在遴、黃
      崑琦、黃靖帆、劉明佳、陳俊男等人並因此經認罪協商後
      經原審分別判處2年、1年4月、1年2月不等之有期徒刑，
      亦有判決書2份在卷可參，是同案被告詹茂昌等人有為附
      表一所示犯行，已甚明確。而且這些證人也都明確證述在
      投標的過程中的確遭到毆打、恐嚇以及脅迫。
（二）證人呂在遴在偵查中證稱：老闆是詹茂昌、林昌慶是副總
      。今年2月黃崑琦介紹我進集團的。我們會在鄉公所入口
      等業者來，一起商量如何標工程，討論誰要標、拿2到5萬
      分給其他業者和我們公司，每次工程圍標我可以拿3千左
      右，負責的地區是在光復、豐濱以及鹽寮等地（偵卷頁29
      以下）。顯見呂在遴確實有與詹茂昌等人共同從事圍標的
      業務。
（三）而呂在遴在94年5月底到9月間不斷地以0000-000000、000
      0-000000電話與被告戊○○聯繫，且呂在遴在原審審理中
      對於通聯記錄的內容解釋證稱（原審卷 (三)頁157以下）
      ：
      5/31 18：47 是我跟戊○○的通話內容，鳥是指有其他投
      6/1  10：10 戊○○的意思是都沒有其他投標廠商。
      6/1  16：01 綠色烏龜、綠色是指投標廠商。
      6/1  16：59 有東西是指廠商已經在裡面，我們再拿資料
      6/1  17：25 魚是指投標廠商、8隻魚是指8個投標廠商。
      6/1 17：52  戊○○在公所外，我打電話問8隻魚，他說
      6/2   8：42 是叫他去光復看，要他拿那個是拿什麼我忘
      6/2  11：02 戊○○有告訴我調查站的人在注意我們。
      6/16 17：07 (警A1卷頁301)3隻大魚是跟我們一起進去圍
      6/20 14：28  2隻魚應該是指業者，底是要他去問業者的
      6/20 16：20 是通電話時戊○○告訴我，他有問鄉公所他
      9/12 13：36 3通電話中的3隻魚是指工程，戊○○說幫我
      9/21 18：45、20：02 電話內容是當時我們已經知道裡面
      從呂在遴證述的內容可知，被告戊○○不但負責在光復地
      區監看工程的投標廠商，而且因為戊○○是光復地區的人
      士，本身也從事土木包工業，對於同業比較熟悉，因此由
      戊○○在投標處所指認投標的廠商，當戊○○獲知投標廠
      商之後，立即用電話與呂在遴等人聯絡，由呂在遴與詹茂
      昌、林昌慶等人決定採取何種行動，例如用投小標的方式
      或者是用假冒投標的方式讓工程無法順利投標，並且也由
      在現場的戊○○依照決定的方式採取行動，當決定採用投
      小標時，就必須將其他投標的業者攔下後，脅迫業者投小
      標，如果不成，就用其他干擾的方式讓有意投標的業者也
      無法順利得標。呂在遴在原審證述的內容十分詳細，衡諸
      呂在遴在作證時已經認罪協商，經判處有期徒刑1年4月，
      殊無必要再陷害被告戊○○，而且呂在遴所述整個集團的
      犯罪方式也與其他人所證述的情節相符。
（四）呂在遴又證稱：戊○○和林昌慶比較熟，是光復在地人。
      在光復鄉公所裡看有無人投標及何人得標。若有人投標我
      們就不投，刻意讓他流標，若沒人投標，要有人願意跟我
      們開小標，我們3支標才會進場投標。戊○○沒有做其他
      的事。因為他是在地廠商，多少會進去投標，如果他有意
      願作工程就會去投標，若沒意願，也會幫我們看。因為到
      場業者我們會登記，有回扣金，有意願投標的業者也會登
      記。我們知道哪枝牌的負責人到場，即使他不投標，我們
      也會給回扣金。戊○○有建廣土木的牌。也有用這牌投標
      過。有時他會借久大土木的牌得標過，陪標就用建廣的牌
      （同前筆錄），更足以確認被告戊○○確實有與呂在遴等
      人共同進行圍標，而且也從中取得利益。
（五）證人酉○○證稱：有跟戊○○一起開過小標，戊○○是屬
      於集團的，配合他們，意思要多拿幾件工程。同是包商，
      戊○○不會強暴脅迫，他只是屈就詹茂昌他們，在我們業
      者間吃裡扒外，配合他們開小標（原審卷頁168以下）。
      並且證稱林昌慶曾經對他恐嚇過等語。與呂在遴所證述內
      容相符。
（六）證人辰○○在警詢中證稱：94年4月7日投標光復鄉公所天
      然災害搶修工程第4區，因未達法定3家競標而流標。94
      年4月18日投標光復鄉公所天然災害搶修工程第4區第2次
      投標，以標價98%得標。因該工程無利潤，所以沒有廠商
      願意投標，集團開放給廠商競標，我因長久標不到工程、
      又只有我1家投標，就標下來做... 投標前集團會阻止業
      者自行投標，並指示前往開小標，只要提出最高工程回扣
      金，集團就會安排陪標廠商進行陪標取得承包，集團是黑
      道份子，我偶爾參與開小標，看有無人願意投的標，我才
      進標。集團如有順利取得回扣金，登記或到場配合開小標
      的業者，會分給5百至1千不等的回扣金。曾配合開小標多
      次，每次領得集團分發的5百到1千工程回扣金。林昌慶、
      戊○○是熟悉的集團成員，開小標地點光復鄉在火車站前
      旁、或中華路與台中茶室路口鐵皮房內、及洪華公園涼亭
      （警卷頁119以下）。雖然辰○○在原審審理中改稱沒有
      見過戊○○，也不認識戊○○（原審卷頁172），但是辰
      ○○是光復地區的業者，以光復地區人口不多，工程數量
      有限之情形，豈有可能完全不認識同業，更且辰○○在警
      詢中對於整個情節指述明確，也指稱非同業的林昌慶，並
      指稱戊○○是集團成員，則其事後於原審翻異之詞，應屬
      迴護之詞，未可採信。
（七）被告雖然一再陳稱當時是受到呂在遴等人脅迫才從事此類
      工作，並以6月16日17時7分與呂在遴的通話紀錄中談到要
      「砍頭」1事為證，經本院勘驗錄音內容，確實有使用到
      「砍頭」的用語，但是被告戊○○與呂在遴的通話不是從
      6月16日開始，從5月底就已經開始了，通話的次數也不只
      1次，顯見雙方已經十分熟稔，被告戊○○也確實把呂在
      遴所交代的工作完成，則呂在遴所使用砍頭一詞，應係用
      以強調該次工作的重要性，而不是對於被告恐嚇之用語。
（八）寅○○雖然在本院審理中證稱被告未採取恐嚇或脅迫的手
      段，但是也證稱的確有交錢給呂在遴以及詹茂昌等集團成
      員（本院卷頁122），則如果不是受到脅迫，寅○○依照
      自己的能力去投標，豈有必要依照被告的要求交付金錢給
      呂在遴等人。
（九）從以上證據可以知道，被告戊○○確實有參與探知投標廠
      商的行為，並且將廠商名單告知呂在遴等人，呂在遴等人
      決定採取的步驟之後，被告也會配合採取必要的行動，並
      進而從中收取利益。而按刑法上共同正犯之成立，只需具
      有犯意之聯絡、行為之分擔，主觀上不限於事前有協議，
      即僅於行為當時有共同犯意之聯絡者，亦屬之，其表示之
      方法，亦不以明示通謀為必要，即相互間有默示之合致，
      亦無不可，且各行為人間之意思聯絡，不以直接聯絡為限
      ，即使為間接聯絡，亦包括在內，而犯罪動機起於何人，
      亦與共同正犯之成立無關，而共同實施犯罪行為之人，在
      合同意思範圍以內，各自分擔犯罪行為之一部，相互利用
      他人之行為，以達成其犯罪目的者，即應對全部所發生之
      結果，共同負責，是共同正犯在犯意聯絡範圍內之行為，
      應同負全部責任（最高法院73年度臺上字第2364號、34年
      度上字第862號、28年度上字第3110號判例意旨參照）。
      被告自承知悉同案被告等以暴力、脅迫、重複投標等方式
      圍標、綁標及強取回扣金之事實，而仍與同案被告呂在遴
      、劉明佳電話聯繫，負責於光復鄉公所發包工程招標期間
      ，在光復鄉公所前，查看有無廠商投標、幾家廠商投標、
      投標及得標廠商為何等事項後，告知同案被告呂在遴等，
      足證被告與同案被告呂在遴等就本件圍標、綁標、強取回
      扣等犯行均有犯意之聯絡，並已參與部分構成要件，自應
      就其犯意所及之其他共犯行為負責。
（十）此外，復有被害人天○○受傷照片4張、門診治療紀錄、
      和解書各1份、圍標現場蒐證照片3張（見警卷5頁4至頁6
      ）、庚○○服務處大門玻璃毀損照片16張（見警卷5頁161
      至頁168）、中文公開公告招標資料、通訊監察書（見警
      卷5頁190至頁216）、通訊監察案件譯文表（見警卷5第頁
      237至頁386）、通聯調閱查詢單（見警卷5頁179至頁189
      ）、搜索現場相關照片20張（見警卷5頁407至頁416）、
      花蓮縣光復鄉公所95年9月25日、95年9月7日函暨所附資
      料各1份、聯響營造有限公司變更登記申請書及經濟部93
      年6月3日經授中字第09332209000號函1份附卷可參，及如
      附表二所示之物，暨偽造昌懋營造有限公司名義投標，收
      件人為花蓮縣光復鄉公所之投標信封1份扣案足憑。
（十一）本件事證明確，被告犯行洵堪認定，應依法論科。
參、論罪科刑之理由：
一、核被告所為，係犯政府採購法第87條第1項之意圖使廠商不
    為投標及違反其本意投標，而施強暴脅迫罪、同條第3項之
    以非法方法使開標發生不正確結果罪、刑法第346條第1項之
    恐嚇取財罪、刑法第216條、第210條之行使偽造私文書罪及
    刑法第354條之毀損罪（蒞庭檢察官已補充被告所為觸犯刑
    法第346條第1項之恐嚇取財罪、刑法第216條、第210條之行
    使偽造私文書罪及刑法第354條之毀損罪）。
二、查被告行為後，刑法部分條文業於95年7月1日修正施行，又
    參酌最高法院95年5月23日刑事庭第8次會議決議中關於法律
    變更之比較適用原則：另於比較時應就罪刑有關之共犯、未
    遂犯、想像競合犯、牽連犯、連續犯、結合犯，以及累犯加
    重、自首減輕暨其他法定加減原因（如身分加減）與加減比
    例等一切情形，本於統一性及整體性原則，綜其全部罪刑之
    結果而為比較。本案涉及法律變更部分經附表三所示比較新
    舊法之結果，修正前之規定有利於被告，是依刑法第2條第1
    項前段規定，有關修正部分自應一體適用修正前刑法之規定
    。被告與同案被告詹茂昌、林昌慶、呂在遴、黃崑琦、黃靖
    帆、劉明佳、陳俊男間，有犯意聯絡及行為分擔，為共同正
    犯。被告多次違反政府採購法、恐嚇取財之犯行，均時間緊
    接，所犯罪名相同，顯係出於概括之犯意反覆為之，皆為連
    續犯，應依修正前刑法第56條之規定以一罪論，並均加重其
    刑。再被告所犯上開數罪間，有方法目的之牽連關係，應依
    修正前刑法第55條之規定，從一重論以違反政府採購法第87
    條第1項之罪處斷。被告有事實欄所載之前科及執行紀錄，
    此有臺灣高等法院被告前案紀錄表1份在卷可參，其於5年內
    再犯本件有期徒刑以上之罪，為累犯，應依法遞加重之。爰
    審酌被告素行不佳，竟均不知悔悟，為謀取私利，與其他同
    案被告共犯之，以及檢察官在第一審進行認罪協商時，以被
    告因為家庭環境不好，而且太太因為警方執行公務遭流彈打
    傷，目前是殘疾人，本案犯行是為了工作，求刑1年1月 (原
    審卷 (二)頁121)以及其他犯罪之動機、手段、分工之狀況
    、所生之危害，事後否認犯行，惟於準備程序中已依蒞庭檢
    察官之要求公益捐款5萬元等一切情狀，量處如主文所示之
    刑。又被告犯罪時間在96年4月24日之前，應依中華民國96
    年罪犯減刑條例規定減輕其刑2分之1。
三、扣案如附表二所示之物，為同案被告詹茂昌所有，業據被告
    詹茂昌於警詢中供述明確，且為被告與同案被告犯罪所用之
    物，爰依法宣告沒收。又被告等所偽造以昌懋營造有限公司
    名義投標，收件人為花蓮縣光復鄉公所之投標信封，業經同
    案被告寄予花蓮縣光復鄉公所，已非被告或同案被告所有，
    自無從宣告沒收，但其上所偽造「昌懋營造有限公司」及「
    楊淮敏」署押各1枚，係偽造之署押，應依法宣告沒收。
四、至起訴書附表編號二部分雖記載被害人天○○遭集團5成員
    圍毆，致多處成傷（傷害部分未據告訴），置於腰間行動電
    話亦遭集團成員搶走之事實，蒞庭檢察官乃據此補充被告戊
    ○○另涉刑法第304條強制罪嫌云云。然依據證人天○○於
    警詢及偵查中證詞，當時在場及施暴者為同案被告林昌慶、
    黃崑琦、黃靖帆、呂在遴、劉明佳等5人，天○○係於遭毆
    打後，欲打電話報警之際，始發現置於腰間之行動電話遭人
    取走。是以被告當時並未在場。而被告雖對同案被告為本件
    圍標、綁標而施強暴、脅迫，甚至冒名投標、強取回扣金等
    行為，有犯意之聯絡及部分行為之分擔，但就證人天○○遭
    人取走行動電話部分，實與圍標、綁標等行為無涉，尚難認
    此在被告與同案被告之犯意聯絡範圍內，被告又無此部分之
    行為分擔，自難以該罪相繩。另外起訴書起訴被告另犯有組
    織犯罪條例之罪，但檢察官於原審審理中減縮該部分的犯罪
    事實（原審卷 (二)頁78），既未提出證據加以證明，而從
    前述證據也僅足以證明被告與呂在遴等人為了牟取不法利益
    ，而有利用工程投標的機會，藉著以強暴脅迫進行圍標，惟
    尚不足以證明被告所參與圍標的集團，有組織犯罪防制條例
    第2條所規定的內部管理結構，以犯罪為宗旨具有集團性、
    常習性以及脅迫性的組織，惟因檢察官認此部分與前揭有罪
    部分，有牽連犯之裁判上一罪關係，爰不另為無罪之諭知。
五、原審論處被告罪行，固屬無誤，被告上訴否認犯行，並無理
    由，但原審未及審酌適用中華民國96年罪犯減刑條例，仍應
    由本院撤銷改判，如前述理由。
據上論斷，應依刑事訴訟法第368條、第299條第1 項前段，政府
採購法第87條第1項、第3項，刑法第2條第1項前段、第28條、第
346條第1項、第216條、第210條、第354條、第38條第1項第2 款
、第219 條，修正前刑法第56條、第55條、第47條，中華民國96
年罪犯減刑條例第2條第1項第3款、第7條第1項、第2項判決如主
文。
本案經檢察官壬○○到庭執行職務。
中    華    民    國    97    年    2     月    5     日
                  刑事庭審判長法  官  謝志揚
                              法  官  劉雪惠
                              法  官  賴淳良
以上正本證明與原本無異。
如不服本判決，應於送達後10日內，向本院提出上訴狀。其未敘
述理由者，並應於提出上訴狀後10日內向本院補提理由狀 (須附
繕本)。
                              書記官  邱廣譽
中    華    民    國    97    年    2     月    5     日


司法院資訊處製作；財團法人民間司法改革基金會備份。
